臺灣臺北地方法院刑事判決　　　　　　　95年度易字第2456號
公　訴　人　臺灣臺北地方法院檢察署檢察官
被　　　告　丁○○
選任辯護人　連鳳翔律師
　　　　　　曾郁智律師
上列被告因侵占案件，經檢察官提起公訴（95年度偵續字第108號）
，本院判決如下：
    主  文
丁○○意圖為自己不法之所有，而侵占自己持有他人之物，處拘
役伍拾日，如易科罰金，以銀元參佰元即新台幣玖佰元折算壹日
。
    事  實
一、丁○○於民國92年5 月間，受乙○○之託，偕同乙○○攜帶
    由乙○○向甲○○借得以甲○○為發票人、誠泰銀行天母分
    行為付款人、票號為IA0000000號、金額為新台幣 (下同)30
    萬元之支票 (下稱系爭支票 )1 張，至宜蘭縣羅東鎮向丙○○調現不成，丙○○因僅與丁○○熟識，並不識乙○○，乃
    於同年6 月間將系爭支票寄交丁○○。詎丁○○明知上開支
    票係乙○○持向丙○○調現之支票，其僅代乙○○持有，竟
    意圖為自己不法之所有，將系爭支票侵占入己，並於同年10
    、11月間交與甲○○抵償其積欠甲○○30萬元之債務。
二、案經乙○○訴由台北市政府警察局信義分局報請台灣台北地
    方法院檢察署檢察官偵查起訴。
    理  由
一、訊據被告丁○○固坦承於92年5 月間與乙○○攜帶系爭支票
    至宜蘭縣羅東鎮向案外人丙○○調現不成，丙○○並於同年
    6 月間將系爭支票交予伊，被告丁○○再於同年10、11月間
    將系爭支票交與案外人甲○○等情不諱，核與告訴人乙○○
    、證人甲○○、丙○○等所述情形相符，並有系爭支票影本
    1 紙在卷足稽，被告此部分之供述核與事實相符，應堪信為
    真實。惟辯稱：乙○○因向其購車而積欠其車款，是以當初
    偕同向丙○○調現時確曾向丙○○表示系爭支票為乙○○給
    付其之車款。再者，其因對案外人蔡富貴負有債務，係蔡富
    貴要求將系爭支票交還甲○○，其與甲○○間原無債務關係
    ，故其並無不法所有之意圖云云。惟查：
  (一)被告雖否認侵占告訴人乙○○之支票，惟其將該支票交付甲○○之原因，於本院準備程序整理爭點時主張：「將支票交
    給甲○○，但不是抵債，因為那時被告對蔡富貴有金錢債務
    ，而甲○○需錢作墳墓，蔡富貴就要被告先還部分債款給甲○○，所以就將上開支票還給甲○○」云云（見本院準備程
    序筆錄），然於審判中又稱：「支票我有交給甲○○，但是
    不是還錢，是甲○○說這個票是他借給告訴人乙○○，但是
    一直沒有拿回來，因為當初是我跟告訴人乙○○一起去的，
    如果有我有這張支票的話，要還給他。不是我侵占的，我也
    沒有從中獲利」（見本院96年3 月8 日審判筆錄），在本院
    前後二次供述之內容顯然不同，且相矛盾，故被告所辯已難
    採信。
  (二)告訴人乙○○於92年1 月間以50萬元向被告丁○○購買登記
    在立盤股份有限公司（下稱立盤公司）名義之車號6A-3508
    自小客車時，原交付一紙85萬元支票，嗣該85萬元支票未兌
    現，由於一直未付50萬元車款，故乙○○再於93年1 月18日
    與立盤公司負責人即被告妻楊智鳳簽立50萬元借據併協議書
    ，此等事實業經被告、告訴人及上開車輛之車主即證人楊智
    鳳等供述明確，且有支票、協議書影本等在卷可稽。另證人
    楊智鳳於95年5 月16日在偵查中證稱：「（問：這30萬元的
    支票是否與車款無關？）這純粹是幫曾調的」、「沒有付任
    何車款，30萬元的支票不是用來付車款的」等語 (見95年度
    偵續字第108 號卷第60頁），顯見本案30萬元之支票與告訴
    人向立盤公司購買車輛之事無關。況乙○○係於92年1 月間
    向立盤公司購車，如乙○○在92年5 月間以系爭支票向丙○○調現係為支付車款，或以本案之支票抵充車款，何以至93
    年1 月間又與車主即立盤公司負責人楊智鳳協調解決尚未支
    付的50萬元車款？其次，乙○○並不認識丙○○，必須透過
    被告丁○○，若乙○○持系爭支票向丙○○調現以支付被告
    丁○○車款，又何需長途跋涉至宜蘭羅東找丙○○，只需將
    系爭支票交付被告丁○○，再由被告丁○○自己至羅東找丙○○調現即可，由以上所述，可證被告上開辯詞與常情不符
    。又證人楊智鳳乃被告丁○○之妻，其與被告丁○○夫妻間
    無何仇怨，衡情實無故意不利於被告陳述之可能，既謂系爭
    支票與車款無關，應可採信。綜上所述，92年5 月間乙○○
    偕同被告丁○○持系爭支票至羅東找丙○○調現，係為乙○○自己之需求，並非為支付被告丁○○車款，被告丁○○所
    為支付車款之辯解實不足採。
  (三)被告丁○○自承曾因積欠蔡富貴債務而簽立二紙面額均為15
    萬元共30萬元之美國運通銀行台北分行之支票（下稱美國運
    通支票）交予甲○○。而甲○○於96年1 月25日本院審理時
    證稱：「（問：被告有無將你交給乙○○的30萬元支票還給
    你？）有，因為被告欠我錢，他開給二張票，各15萬元，結
    果我去向被告要錢，被告就將我之前開的票30萬元還給我。
    」等語 (見本院卷第39頁)， 證人甲○○於偵查中亦如是證
    述，且有甲○○提出被告簽發面額各15萬元之支票影本二紙
    在卷可憑（見偵續卷79頁），足見被告交付本案支票與甲○○之目的，在清償其對證人甲○○之債務甚明。被告丁○○
    明知二紙各15萬元共30萬元之美國運通支票係因積欠蔡富貴
    而簽發、將二紙美國運通支票交甲○○係蔡富貴交代、可抵
    減對蔡富貴30萬元之債務、持系爭支票可向甲○○換回二紙
    美國運通支票等情事，則無論甲○○事後有無將二紙美國運
    通支票返還被告丁○○，抑或被告丁○○認為簽發二紙美國
    運通支票係積欠蔡富貴債務而非積欠甲○○債務，被告丁○○將系爭支票據為己有藉以清償原先自己簽發之二紙美國運
    通支票予甲○○之債務之意圖已甚為明顯，故其所辨與甲○○之間無債權債務關係或非清償對甲○○債務云云，亦不足
    採信。
  (四)綜上所述，被告丁○○明知系爭支票為乙○○所有，92年5
    月間係受乙○○之託，而非乙○○為返還積欠被告丁○○之
    車款，其曾陪同乙○○持系爭支票至羅東找丙○○調現，丙○○因不願調現而將系爭支票交予被告丁○○時，被告丁○○明知該紙支票係乙○○所有，應即應將系爭支票返還乙○○，惟被告丁○○為免除自己所簽發二紙美國運通支票之票
    據債務，將系爭支票交予甲○○，欲清償自己對甲○○所負
    之30萬元債務，則被告丁○○具有不法所有之意圖甚明。
    再者，被告丁○○持有丙○○因不願調現而交付屬於乙○○
    之系爭支票，原係持有乙○○之支票，卻為免除自己簽發美
    國運通支票之票據債務，欲將系爭支票交付甲○○以清償其
    債務，已有變持有為所有之意思甚明，其後果將系爭支票交
    付甲○○，則被告丁○○變持有為所有之意思即因交付系爭
    支票予甲○○而顯現於外在之侵占行為，且於將系爭支票交
    付甲○○收受時侵占既遂。雖甲○○事後未將美國運通支票
    返還被告丁○○，惟此僅係無法實現被告丁○○原先欲換回
    美國運通支票之目的，屬意圖不達，並不影響已經既遂之犯
    罪。事證明確，被告犯行堪以認定。
二、核被告所為，係犯刑法第335條第1項之侵占罪。又被告行為
    後刑法業經於94年2月2日公布，並自95年7月1日施行，而被
    告於行為時之刑法第41條第1 項前段規定：「犯最重本刑為
    五年以下有期徒刑以下之刑之罪，而受六個月以下有期徒刑
    或拘役之宣告，因身體、教育、職業、家庭之關係或其他正
    當事由，執行顯有困難者，得以一元以上三元以下折算一日
    ，易科罰金」，而被告行為時之易科罰金折算標準，修正前
    罰金罰鍰提高標準條例第2 條前段（現已刪除）規定，就其
    原定數額提高為100倍折算1日，則本件被告行為時之易科罰
    金折算標準，應以銀元300元折算1日，經折算為新臺幣後，
    應以新臺幣900 元折算為1 日，惟修正後刑法第41條第1項
    前段則規定：「犯最重本刑為五年以下有期徒刑以下之刑之
    罪，而受六個月以下有期徒刑或拘役之宣告者，得以新臺幣
    一千元、二千元或三千元折算一日，易科罰金」，比較修正
    前後之易科罰金折算標準，以94年2 月2 日修正公布前之規
    定，較有利於被告，應依刑法第2 條第1 項前段，適用修正
    前刑法第41條第1 項前段規定，定其折算標準。爰審酌被告
    丁○○並無前科，素行尚佳，僅因一時失慮，干犯刑章，雖
    犯後仍圖卸責而無悔意，惟其所為犯行雖在圖清償自己債務
    ，但因支票未曾兌現，其舊有債務仍未解免，又甲○○雖是
    發票人，但始終未曾支付票款，告訴人乙○○雖無法使用該
    支票，但現實上亦未造成實質之損害一切情狀，量處拘役五
    十日，並諭知易科罰金之折算標準。
據上論斷，應依刑事訴訟法第299 條第1 項前段、刑法第2 條第
1 項前段、94年2 月2 日修正前刑法第335 條第1 項、第41條第
1 項、罰金罰鍰提高標準條例第1 條前段、95年5 月17日修正前
罰金罰鍰提高標準條例第2 條、現行法規所定貨幣單位折算新臺
幣條例第2 條，判決如主文。
本案經檢察官於知慶到庭執行職務。
中　　華　　民　　國　　96　　年　　3 　　月　　22　　日
　　　　　　　　　刑事第六庭  審判長法  官  周占春
                                    法  官  林孟皇
                                    法  官  趙子榮
上正本證明與原本無異。
如不服本判決，應於判決送達後10日內向本院提出上訴狀（應抄
附繕本）。告訴人或被害人如對於本判決不服者，應具備理由請
求檢察官上訴，其上訴期間之計算係以檢察官收受判決正本之日
期為準。
                                    書記官  林妙穗
中　　華　　民　　國　　96　　年　　3 　　月　　22　　日
附錄本判決所引法條
中華民國刑法第335條第1項意圖為自己或第三人不法之所有，而
侵占自己持有他人之物者，處五年以下有期徒刑、拘役或科或併
科一千元以下罰金。
得上訴
